臺灣高等法院臺南分院民事判決　九十三年度上字第一五六號　Ｊ
　　　上　訴　人　甲 ○ ○
　　　　　　　　　丙 ○ ○
　　　兼
　　　訴訟代理人　乙 ○ ○
　　　被 上 訴人　辛 ○ ○.
　　　　　　　　　子 ○ ○
　　　訴訟代理人　壬 ○ ○
　　　被 上 訴人　戊 ○ ○.
　　　　　　　　　丑○○○
　　　　　　　　　丁　　○
　　　　　　　　　癸 ○ ○
　　　　　　　　　己 ○ ○
　　　兼
　　　訴訟代理人　庚 ○ ○
右當事人間租佃爭議事件，上訴人對於中華民國九十三年七月二十一日臺灣嘉義地方
法院第一審判決（九十二年度重訴字第一五一號）提起上訴，本院於中華民國九十三
年十二月七日言詞辯論終結，判決如左：
    主      文
原判決關於駁回上訴人後開請求部分，並訴訟費用之裁判均廢棄。
被上訴人辛○○、子○○應各給付上訴人新台幣肆仟伍佰捌拾玖元，被上訴人戊○○
、丑○○○、丁○、癸○○、己○○、庚○○應連帶給付上訴人新台幣肆仟伍佰捌拾
玖元，並均自民國九十二年十一月二十八日起至清償日止，按年息百分五計算之利息
。
上訴人其餘上訴駁回。
第一、二審訴訟費用，由被上訴人辛○○、子○○各負擔十五分之一、戊○○等六人
連帶負擔十五分之一，餘由上訴人負擔。
    事      實
甲、上訴人方面：
一、聲明：求為判決：(一)原判決廢棄。(二)前開廢棄部分，被上訴人應給付上訴人新台
　　幣（下同）八萬零二十六元，及自民國（下同）九十二年十一月二十八日起至清
　　償日止，按週年利率百分之五計算之利息。
二、陳述：除與原判決記載相同者，茲引用之外，補稱：
  (一)原審認定被上訴人依十一等則繳交之地租數額，均經出租人即上訴人同意，並予
    以收受等情，惟依雙方就系爭土地有耕地租賃契約書約定地租之繳付，按耕地等
    則及正產物全年收獲總量千分之三百七十五之計算之事實為二千零十二斤。上訴
　　人自六十年至八十九年，均依十一等則之地租稻谷一千六百五十六台斤收受現金
　　，均由被上訴人認定之稻谷價格給付租金，完全不依當時市價換算現金，此由八
　　十五年開具給被上訴人之收據收取每人五百五十二台斤即可清楚，每年依一千六
　　百五十六台斤，另八十六、八十七、八十八、八十九年收據均為同一價格，即每
　　台斤六．九元，與原審向行政院農業委員會第二辦公室函蓬萊稻穀市場價格及政
　　府收購價格表差異甚遠。被上訴人給付之租金有短少，則生被上訴人債務不完全
　　給付問題。
  (二)原審法官訊問被上訴人是否願意補繳差額，被上訴人答：願意繳差額，但是不能
    以農會保證收購的價格計算，應以市價來計算。為何原審未採納？
  (三)關於九十年度至九十二年度之租金部分：
　　(1)被上訴人於九十年十二月三十一日以存證信函通知呂吳菜：九十年租金比照八
　　　十九年度給付租金，因呂吳菜逝世，由呂林美麗以存證信函告知並退回租金一
　　　萬一千四百元之匯票。九十一年九月九日被上訴人存證信函：租約變更付給租
　　　金每人五千元，合計一萬五千元，係依據何種方式計算未清楚列明，就強迫上
　　　訴人接受。故上訴人於九十一年十一月八日以存證信函提出異議及退回匯票。
　　　被上訴人於九十一年十二月二日存證信函告知九十、九十一年度稻谷價格以每
　　　台斤九．三元計算一萬八千七百一十三元，上項存證信函可認定被上訴人以現
　　　金繳租方式，為何未予採信？
　　(2)上訴人於九十二年五月十五日申請區公所調解，因雙方各執己見，調解不成立
　　　。被上訴人於九十二年七月八日存證函告知九十二年已收割進倉，附嘉義市聯
　　　社糧食工廠稻谷驗谷單，原審認定為被上訴人就九十年度至九十二年度之地租
　　　，已依適當方式為繳付，實為九十二年度之租金化為稻谷驗谷單，要上訴人承
　　　認不實之判定。
    (3)被上訴人陳報狀指明九十年、九十一年、九十二年之租金（稻谷實物）已寄於
      糧食局指定工廠聯社糧食工廠，驗谷單內之日期為九十二年七月三日、七月十
      三日兩種日期，九十年稻谷租金為何到九十二年七月三日才提出驗谷單，九十
      一年租金亦延至九十二年七月十三日才提出驗谷單？
　(四)於九十三年間出租人即上訴人等三人與被上訴人等三人之租金繳納滋生爭議，向
　　嘉義市政府西區區公所申請調解，經調解成立，達成三點共識，內容一、第一期
　　租金以每斤十元乘以一千零六斤繳納予出租人，合計一萬零六十元，當場由出租
　　人收訖。由此可證明被上訴人於九十二年七月三日及十三日之嘉義市聯社糧食工
　　廠稻谷驗谷單三份，都是以現金購得後做為繳納租金，原審以之為給付租金，顯
　　有差異。應以當年度之市場價格為計算給付現金為合理。亦即應以原審向行政院
　　農業委員會農糧署查調嘉義市蓬萊稻谷躉售價格分月登記表之月份市場價格為標
　　準。
三、證據：除援用第一審所提證據。補提：(一)八十五年收據一份。(二)八十六至八十九
　　年收據一份。(三)行政院農業委員會第二辦公室函。(四)九十二年八月二十八日庭訊
　　記錄一份。(五)九十年十二月三十一日存證信函一份。(六)九十一年十一月八日存證
　　信函一份。(七)九十一年九月九日存證信函一份。(八)九十一年十一月八日存證信函
　　一份。(九)九十一年十二月二日存證信函一份。(十)嘉義市西區公所申請調解一份。
　　(十一)九十二年七月八日存證信函一份。(十二)嘉義市聯社糧食工廠稻谷驗谷單一份。(十三)
　　九十三年五月九日提陳報狀一份。（以上均為影本）。
乙、被上訴人方面：
一、聲明：求為判決：駁回上訴。
二、陳述：除與原判決記載相同者，茲引用之外，補陳：
  (一)八十五年度至八十九年度承租人繳付地租數額，均經由出租人同意後收受，有收
    據存查，其中八十七年度至八十九年度期間金，係由上訴人乙○○親自收取，顯
　　見租金之收受經雙方合意，並無不實、欺瞞或故意短繳地租等情事。上訴人知道
　　地租已變更為二○一二斤，當時不提出異議且收受一六五六斤租金多年，乃於此
　　時始主張，顯係刁難承租人。
　(二)原審法官詢問被上訴人是否願意補繳差額，被上訴人曾表示願意繳差額，但係以
　　雙方和解為前提，並係以當時已納之租金單價來計算差額（當時租金數額為一六
　　五六斤折合現金為一一四○○元，故差額單價約為每台斤六．九元），上訴人既
　　未接受，和解已不成立。
　(三)九十年至九十二年之租金，係因被上訴人接到上訴人乙○○拒絕收受匯票及退回
　　給被上訴人，渠乃依租約規定，將租金數額以稻谷實物寄放於嘉義市「聯社糧食
　　工廠」，並置換為該廠之「稻谷驗谷單」寄送給上訴人，上訴人無理拒收、退回
　　，應係故意刁難承租人即被上訴人。
三、證據：除援用第一審所提證據。補提(一)六十四年至八十九年簽收租金之收據。(二)
　　郵局存證信函第一二○、七○、六五七、六五八、八十一、一四五號。(三)耕地租
　　約(三十八至四十四年期間)、原出租人呂旺枝六十三年十二月二十三日信函及耕
　　地三七五減租條例。(四)九十、九十一、九十二年租金寄放於「聯社糧食工廠」之
　　稻谷驗谷單」。(五)九十二年七月八日存證信函第五十一號。(六)九十三年八月三十
　　一日郵局存證信函第一○三號及九十三年八月二十日郵局存證信函第七十一號。
    理      由
一、被上訴人高浚榮於訴訟繫屬中死亡，其繼承人戊○○、陳春滿、丁○、癸○○、
　　己○○、庚○○提出戶籍資料，聲明承受訴訟，核無不合，應予准許。
二、上訴人起訴主張：被上訴人於六十四年間，向上訴人之被繼承人呂旺枝承租坐落
　　嘉義市○○段第一九四地號（以下稱系爭土地）耕作，約定租金額按耕地等則及
　　正產物全年收穫總量千分之三百七十五計算，呂旺枝死亡後，由伊等繼承系爭耕
　　地租賃關係，系爭土地於七十六年間，已由第十一等則晉級為第九等則，年產量
　　稻谷五千三百六十六台斤，每年租金應為稻谷二千零十二台斤，惟八十五年度至
　　八十九年度之租金，被上訴人仍依十一等則之租金稻谷一千六百五十六台斤，每
　　台斤六點九元之單價繳租，共計短少一萬五千八百元。又九十年至九十二年度之
　　租金分別為二萬一千七百六十三元、二萬二千六百九十五元及一萬九千七百六十
　　八元，被上訴人均未繳納，總計被上訴人尚積欠八萬零二十六元，爰依租賃契約
　　之法律關係，求為判決命被上訴人應連帶如數並加算法定遲延利息給付之判決等
　　語。
三、被上訴人則以：八十五年度至八十九年度之租金，出租人均已無異議收受，兩造
　　間既已合意，並無積欠差額之情事。至九十年至九十二年間之租金，伊已按每年
　　二千零十二台斤寄交匯票，但上訴人無故退還，被上訴人遂依契約約定以農作實
　　物繳租，將三年地租實物寄放聯社糧食工廠，已完成繳租等語，資為抗辯。
四、上訴人主張兩造間就系爭土地訂有耕地租賃契約，約定地租之繳付按耕地等則及
　　正產物全年收穫總量千分之三百七十五計算，系爭土地自七十六年起從十一等則
　　改晉級為九等則土地之事實，為被上訴人所不爭執，並有私有耕地租約變更結果
　　通知書附卷可憑，應堪信為真實。
　　茲上訴人主張被上訴人於八十五年至八十九年度均按十一等則之產量繳租，短少
　　租金一萬五千八百元，且九十年至九十二年三年租金未繳，請求給付，被上訴人
　　則否認有短少或未付之情事，並以前開情詞置辯。
五、經查：
　(一)八十五年至八十九年地租差額部分：被上訴人既自承係按十一等則每年一千六百
　　五十六台斤付租，雖其抗辯出租人已同意按一千六百五十六台斤收租云云，並提
　　出收據為證（原審卷一，第九九頁至一０六頁）。惟查：雖兩造間就系爭土地租
　　金於七十六年間起，即因土地等則調整致租谷變更為二千零十二台斤之事實，而
　　被上訴人仍按未調整前之租谷數額折算現金給付租金，上訴人雖未加異議收受之
　　事實均不爭執，被上訴人據此事實主張，上訴人默示同意按原定租金數額收受之
　　意思云云，惟查：債之清償之性質，學說通說係採事實行為說（孫森焱，民法債
　　編總論，下冊，第一００九頁，邱聰智，新訂民法債編總論，下冊，第七一二頁
　　），是清償之行為，清償人並非基於清償之意思而發生清償之效力，受領人亦不
　　當然有受領清償之意思。則本件上訴人或其父母多年來仍按未調整等則前之租谷
　　數額折算現金收受租金之事實，既屬事實行為，即無從據以認定，收受之承租人
　　或其代收人已有同意按原租額（隱含減收租金之意思）繼續收租之意思表示，況
　　且按諸經驗法則，三七五租約，其租金係依法律規定計算，就出租人而言，租金
　　明確載明書面，既無法片面增加租金，又無從任意終止租約，就契約自由原則受
　　有相當限制，出租人之保障顯然較承租人不利，則好不容易因土地等則之調整而
　　依法增加租金，稍微補償出租人，出租人豈有輕易放棄之理，又關於土地租金之
　　繳納，依土地法第一百十三條之規定，承租人不能按期支付租金之全部，而以一
　　部支付時，出租人不得拒絕收受，亦不得因而推定為減租之承諾，是關於租金之
　　支付，排除民法第三百十八條第一項規定之適用。再者，受領証書之法律性質，
　　通說係採証據方法說，即受領証書為單純之証據方法，受領証書之記載不過為觀
　　念通知，並非意思表示，非處分債權之行為（孫森焱，前揭書，第一０五八頁）
　　，查被上訴人所提出之上訴人或其父母出具之收租收據，性質上係受領証書，依
　　各該收據上之記載，係出租人承認收取承租人繳納之租谷五百五十二台斤（分成
　　三張，合計一六五六台斤），並不能因此即推認該証書含有債務已全數清償（免
　　除其餘租谷）之事實，綜上所述，被上訴人抗辯上訴人已合意減收租金，其已清
　　償債務云云，自無可採。故上訴人主張，被上訴人自八十五年至八十九年之租金
　　，每年欠三百五十六台斤，即屬可採。又於該期間內，兩造間收受租谷，八十五
　　年係按每台斤十一元折算，八十六年係按七元計算，八十七年至八十九年均係按
　　六．八九元（四捨五入）計算（原審卷，第九十九至一０四頁），此有兩造所不
　　爭執之收據可按，此項折算基準，既已為上訴人所不反對，且已收受，則差額租
　　谷之計算，仍應按原先之基準計算，始為公允，上訴人主張應按蓬萊米躉售物價
　　標準計算，尚非可採。則五年合計租金為一萬三千七百六十七元（三九一六＋二
　　四九二＋七三五九（三年合計））。又上開租金，係按三人平均分擔支出，此觀
　　各該收據均分成三張各每年均分成三張各五百五十二台斤即明，亦即三兄弟分別
　　平均承耕系爭土地之一部分，則租金亦應分別計算給付，並不生連帶清償之問題
　　。但被上訴人戊○○等六人部分，因係繼承高浚榮之債務，依民法第一千一百五
    十三條第一項規定，應連帶負責。則換算結果，辛○○、子○○應各給付四千五
    百八十九元。戊○○等六人應連帶給付四千五百八十九元。
　(二)關於九十年至九十二年之租金部分：查被上訴人先後於九十年、九十一年以存證
　　信函附匯票方式，繳交九十年度、九十一年度之租金，惟上訴人已於九十二年六
　　月十日以存證信函退回匯票，並告知：「以前寄之匯票原數退還請查收，今對爭
　　議之事應以租賃契約書登載為準，請詳閱後依約行事」等情，有存證信函暨所附
　　匯票為證（原審卷一，第三三、三四頁），且為上訴人所不爭執，堪信為真實。
　　被上訴人既依上訴人之要求，依契約所載繳租方式，將九十年度至九十二年度每
　　年之地租各二千零十二台斤存放糧食工廠，並將存單寄交上訴人，既因上訴人郵
　　寄退回表示拒收，則被上訴人將上開農作實物寄放在糧食工廠，有被上訴人提出
　　之稻谷驗谷單可證（原審卷一，第三五頁至四四頁），且為上訴人所自認，應認
　　被上訴人就九十年度至九十二年度之地租，已依契約適當方式為繳付，被上訴人
　　此部分抗辯，堪以採取。上訴人既要求被上訴人依契約所載方式繳租，於被上訴
　　人提交實物後又請求給付相當於市價之租金，與民法第一百四十八條第二項所定
　　誠信原則有違。其請求應給付此部分之租金，即屬無據。退萬步言之，縱認被上
    訴人提出之驗谷單，不能發生清償效力，上訴人既已發函要求被上訴人依契約所
　　定行事，則契約原約定以稻谷付租，其請求給付現金，亦屬無據。
五、從而，上訴人依租賃之法律關係，請求被上訴人辛○○、子○○各給付四千五百
　　八十九元，被上訴人戊○○等六人連帶給付四千五百八十九元，及均自九十二年
　　十一月二十八日（追加起訴狀繕本送達被上訴人翌日）起算至清償日止，按年息
　　百分之五計算之利息，為有理由，應予准許；其餘請求，則為無理由，應予駁回
　　。原審就上開應准許部分，駁回上訴人此部分請求，於法自有未合，上訴人上訴
　　求為廢棄改判，核無不合，爰由本院予以廢棄改判如主文第二項所示。至上訴人
　　其餘請求不應准許部分，原判決駁回其請求，於法並無不合，上訴意旨求予廢棄
　　改判，為無理由，應駁回其上訴。
    本件事證已臻明確，兩造其餘之攻擊、防禦方法及舉證，於判決結果不生影響，
    爰不一一論列，併此敘明。
六、結論：本件上訴為一部有理由，一部無理由，依民事訴訟法第四百五十條、第四
　　百四十九條第一項、第八十五條第一項、第二項、第七十九條，判決如主文。
中　　　華　　　民　　　國　　九十三　　年　　 十二　　 月　　 二十一　 日
　　　　　　　　　　　　　　　　　　臺灣高等法院臺南分院民事第五庭
~B1審判長法官　張　　世　　展
~B2　　　法官　王　　浦　　傑
~B3　　　法官　吳　　上　　康
右為正本係照原本作成。
不得上訴。
中　　　華　　　民　　　國　　九十三　　年　　 十二　　 月　　 二十二　 日
~B法院書記官　易　　慧　　玲
